【裁判字號】    99,交聲,3516
【裁判日期】    990929
【裁判案由】    聲明異議
【裁判全文】
臺灣臺中地方法院交通事件裁定        99年度交聲字第3516號
原處分機關  交通部公路總局臺中區監理所臺中市監理站
異  議  人
即受處分人  甲○○
上列異議人即受處分人因違反道路交通管理處罰條例案件，對於
交通部公路總局臺中區監理所臺中市監理站中華民國99年8 月31
日所為之處分（原處分案號：裁監稽違字第裁61-GF0000000號裁
決書），聲明異議，本院裁定如下：
    主  文
異議駁回。
    理  由
一、本件聲明異議意旨略以：本件臺中市監理站裁監稽違字第裁
    61-GF0000000號裁決書，悉照中市警二分局函復略以違規屬
    實，員警依法舉發，請依法裁處，以此為搪塞。對本人申訴
    中最重要的舉發不當之律法論點，言及員警違背大法官會議
    解釋釋字第535 號第2 項，並無授權警察人員得不顧時間、
    地點及對象，任意臨檢取締或隨機檢查盤查之立法本意，均
    卻隻字不提。其所謂「員警依法舉發」就是認定員警可以濫
    用公權力，逾越比例原則，違規迴轉，不顧一切危害，恣意
    從後逕行攔截開紅單舉發。其不痛定思改，警紀整飭，卻如
    此敷衍塞責，縱容包庇，徇情枉法，實不該當是裁決主管機
    關所為。其次是本人違規出於無知路旁標誌，員警卻是蓄意
    的知法違法。行政罰法第7 條第1 項明文規定：違反行政法
    上義務之行為，非出於故意或過失者，不予處罰。且說現行
    「機車依序二次左轉」標誌設置實屬不當，須知行駛人應專
    心注意車前路況的交通安全，焉能分心去左顧右盼路旁的標
    誌，且停在十字路口正前方，根本就看不到該標誌設置。既
    是要駕駛人遵守行政法義務的標誌，就應該統一改善移置到
    顯而易見的對向紅綠燈號比鄰處，方使依信賴燈號欲左轉的
    機車行駛人一目了然，才屬正當。現行該標誌的設置，無異
    是把它當作搖錢樹，請君入甕，視人民為魚肉，榨取民脂民
    膏，且拿機車行駛人開刀罰鍰，無疑是在鷺鷥腿上劈精肉，
    蚊子腹內刮脂油，實令人詬病，特此聲明異議等語。
二、原處分意旨略以：異議人即受處分人甲○○於99年7 月26日
    下午14時37分許，駕駛車號ILV-542 號普通重型機車，在臺
    中市○○路與精武路口處，因「未依標誌指示行駛」之違規
    ，為臺中市警察局第二分局育才派出所員警以中市警交字第
    GF0000000 號違反道路交通管理事件通知單當場舉發。異議
    人於期限內到案提出申訴，經原舉發機關函覆後仍有不服，
    交通部公路總局臺中區監理所臺中市監理站遂於99年8 月31
    日依違反道路交通管理處罰條例第48條第1 項第2 款、第63
    條第1 項第1 款及道路交通管理事件統一裁罰基準表之規定
    ，以裁監稽違字第裁61 -GF0000000 號裁決書裁處罰鍰新臺
    幣（下同）600 元，並記違規點數1 點。
三、按機器腳踏車行駛至交岔路口，其轉彎，應依標誌或標線之
    規定行駛；無標誌或標線者，內側車道設有禁行機車標誌或
    標線時，應依兩段方式進行左轉，不得由內側或其他車道左
    轉。機慢車兩段左轉標誌，用以告示左轉汽缸總排氣量未滿
    550 立方公分機器腳踏車或慢車駕駛人應遵照號誌指示，在
    號誌顯示允許直行時先行駛至右前方路口之左轉待轉區等待
    左轉，俟該方向號誌顯示允許直行後，再行續駛，以兩段方
    式完成左轉。本標誌設於實施機慢車兩段左轉路口附近顯明
    之處，並配合劃設機慢車左轉待轉區○○○道路交通安全規
    則第99條第2 項第1 款及道路交通標誌標線號誌設置規則第
    65 條 分別定有明文。又汽車駕駛人轉彎時，不依標誌、標
    線、號誌指示者，處600 元以上1,800 元以下罰鍰，並記違
    規點數1 點，道路交通管理處罰條例第48條第1 項第2 款及
    第63條第1項 第1 款亦規定甚明。此外，道路交通管理處罰
    條例所用名詞「車輛」，係指在道路上以原動機行駛之汽車
    （包含機器腳踏車）或以人力、獸力行駛之車輛，而道路交
    通安全規則所用名詞「汽車」，係指在道路上不依軌道或電
    力架線而以原動機行駛之車輛（包含機器腳踏車），道路交
    通管理處罰條例第3 條第8 款、道路交通安全規則第2 條第
    1 項第1 款均定有明文。
四、經查：
（一）異議人甲○○於99年7 月26日下午14時37分許，騎乘車牌
      號碼ILV-542 號普通重型機車，沿臺中市○○路北上車道
      方向行駛，未依兩段式左轉精武路，而為臺中市警察局第
      二分局育才派出所員警掣單舉發其「未依標誌指示行駛」
      之違規乙節，有臺中市警察局99年7 月26日中市警交字第
      GF0000000 號舉發違反道路交通管理事件通知單、臺中市
      警察局第二分局99年8 月16日中分二警交字第0990022442
      號函各1 份在卷可稽。異議人對其於上揭時地，行駛於雙
      十路逕行左轉精武路情狀亦不否認，此觀諸卷附聲明異議
      狀、臺中市監理站交通違規陳述單及查詢單之意旨即明。
      另查上揭函文所檢附現場標誌設置照片1 張及本院依職權
      利用網際網路查得網路Google地圖（街景圖）3 幀，可知
      本件違規地點在臨交岔路口前之雙十路旁明顯之處，設有
      「機慢車兩段式左轉」標誌，並配合於右前方精武路口劃
      設機慢車「左轉待轉區」標線，又該交岔路口前雙十路之
      中、內側車道均有繪設「禁行機車」標線，此有前述照片
      4 幀附卷可憑，顯見異議人確有於上揭時地，騎乘機車沿
      雙十路行駛後，在雙十路與精武路交岔口處，逕自直接左
      轉（未經兩段式左轉）精武路之事實無疑，警方對之開單
      舉發，自屬適法、正當。
（二）異議人雖以前開情詞置辯，惟按道路交通管理之稽查、違
      規紀錄，由交通勤務警察或依法令執行交通稽查任務人員
      執行之；而警察應依法行使職權，以保障人民權益，維持
      公共秩序，保護社會安全，對於已發生危害或依客觀合理
      判斷易生危害之交通工具，得予以攔停並要求駕駛人或乘
      客出示相關證件或查證其身分，道路交通管理處罰條例第
      7 條第1 項、警察職權行使法第1 條、第8 條第1 項第1
      款分別定有明文。而警察勤務方式中之「巡邏」係劃分巡
      邏區（線），由服勤人員循指定區（線）巡視，以查察奸
      宄，防止危害為主；並執行檢查、取締、盤詰及其他一般
      警察勤務；「臨檢」係於公共場所或指定處所、路段，由
      服勤人員擔任臨場檢查或路檢，執行取締、盤查及有關法
      令賦予之勤務，警察勤務條例第11條第二款、第三款規定
      甚明。參酌司法院大法官釋字第535 號解釋意旨，係指有
      關「臨檢」之規定，並無授權警察人員得不顧時間、地點
      及對象任意臨檢、取締或隨機檢查、盤查之立法本意。除
      法律另有規定外，警察人員執行場所之臨檢勤務，應限於
      已發生危害或依客觀、合理判斷易生危害之處所、交通工
      具或公共場所為之，對人實施之臨檢則須以有相當理由足
      認其行為已構成或即將發生危害者為限，且均應遵守比例
      原則，不得逾越必要程度，臨檢進行前，應對在場者告以
      實施之事由，及出示證件表明其為執行人員之身分，於符
      合上開解釋意旨範圍內予以適用，始無悖於維護人權之憲
      法意旨。本院審酌本件異議人既有前揭未依兩段式左轉之
      違規事實，執勤員警對於該特定之違規駕駛人當場進行攔
      停、稽查、紀錄，依上開規定，自屬於法有據，本件舉發
      員警係發現已違規之交通工具予以攔停舉發，要非隨機任
      意之臨檢盤查行為，且本件異議人係因未依標誌指示兩段
      式左轉違規在先，始為執勤員警依法攔停舉發，執勤員警
      所為與前開大法官釋字第535 號解釋所揭意旨並無相違，
      且其行使職權攔停稽查方式，亦無逾越所欲達成執行目的
      之必要限度。是異議人辯稱本件員警執法過程違反大法官
      釋字第535 號解釋，恣意從後逕行攔截開紅單舉發云云，
      要屬其個人臆測之詞，洵不足採。
（三）再按，違反行政法上義務之行為，非出於故意或過失者，
      不予處罰，行政罰法第7 條第1 項定有明文。人民違反法
      律上之義務而應受行政罰之行為，法律無特別規定時，雖
      不以出於故意為必要，仍須以過失為其責任條件。但應受
      行政罰之行為，僅須違反禁止規定或作為義務，而不以發
      生損害或危險為其要件者，推定為有過失，於行為人不能
      舉證證明自己無過失時，即應受處罰（司法院大法官會議
      釋字第275 號解釋意旨參照）。是以，對於性質屬於行政
      罰之交通違規事件，以行為人有過失時即得依法予以處罰
      ，尚不因行為人無故意即可解免其責。觀諸原舉發單位檢
      送現場標誌設置及本院依職權查得街景照片4 幀，依照片
      一、照片四所示，既可見臺中市○○路（北向）與精武路
      交岔口前緊鄰慢車道旁明顯之處，設有「機慢車兩段左轉
      」標誌，並配合於右前方精武路口劃設機慢車「左轉待轉
      區」標線；照片二、照片三所示，該交岔路口前雙十路（
      北向）之中、內側車道均有繪設「禁行機車」標線，而該
      「機慢車兩段左轉」標誌之設置位置前方，亦無任何可能
      遮蔽機慢車駕駛人視線致無法看見該標誌之障礙物存在，
      則一般機慢車駕駛人行駛經該處時，當可清楚目視該標誌
      之規定，併予遵行甚明；且異議人為領有合格普通重型機
      車駕駛執照之人，此有證號查詢機車駕駛人資料1 份在卷
      足考，其對於內側車道設有禁行機車標線時，應依兩段方
      式進行左轉，不得由內側或其他車道左轉之交通規則自亦
      應清楚瞭解並遵守，然其於上揭時地駕車行經上開交岔路
      口前，在無障礙物、視線未遭遮蔽之情形下，本應注意到
      上開標線或標誌，詎其竟疏未注意及此，未依兩段方式左
      轉，反逕自由雙十路左轉至精武路上，致遭警方當場發現
      而予攔停舉發，實有應注意能注意而不注意之過失存在無
      疑，警方認其違規行為明確，予以開單舉發，並無違誤。
      從而，異議人所辯：該標誌設置位置根本看不到，其無故
      意過失云云，尚不足採信。
五、綜上所述，本件異議人既有上開之違規行為，事證明確，原
    處分機關依違反道路交通管理處罰條例第48條第1 項第2 款
    、第63條第1 項第1 款及違反道路交通管理事件統一裁罰基
    準表等規定，裁處異議人罰鍰600 元，並記違規點數1 點，
    即無違誤。本件聲明異議為無理由，應予駁回。
六、應依道路交通管理處罰條例第87條第2 項、道路交通案件處
    理辦法第19條，裁定如主文。
中    華    民    國    99    年    9     月    29    日
                  交通法庭    法  官  胡芷瑜
以上正本證明與原本無異。
如不服本裁定，應於裁定送達後5 日內向本院提出抗告狀。
                              書記官  沈慧玲
中    華    民    國    99    年    9     月    29    日

司法院資訊處製作；財團法人民間司法改革基金會備份。
